【裁判字號】    89,台非,181
【裁判日期】    890706
【裁判案由】    貪污
【裁判全文】
最高法院刑事判決                                八十九年度台非字第一八一號
    上訴人  最高法院檢察署檢察總長
    被  告  甲  ○
右上訴人因被告貪污案件，對於台灣高等法院中華民國八十八年二月十九日第二審確
定判決（八十六年度上訴字第一五一五號，起訴案號：台灣士林地方法院檢察署八十
四年度偵字第七四五○、九八一五號），認為一部違法，提起非常上訴，本院判決如
左：
    主  文
原審及第一審關於甲○行賄部分之判決均撤銷。
甲○共同連續對於依據法令從事公務之人員關於違背職務之行為，交付賄賂，處有期
徒刑壹年陸月，褫奪公權壹年。
    理  由
非常上訴理由稱：「本件原判決以被告甲○與朱仁傑二人，基於共同之概括犯意，自
民國八十三年三月起，迄八十四年八月止，共同連續對於依據法令從事公務之人員，
關於違背職務之行為交付賄賂，其所為係犯修正前貪污治罪條例第十條第二項、第一
項之行賄罪，惟貪污治罪條例業已修正，於八十五年十月二十三日公布施行，其有關
違背職務行賄罪之處罰，最低度之罰金刑均有提高，以舊法較有利於被告，依刑法第
二條第一項但書規定，適用最有利於被告之修正前貪污治罪條例。被告甲○前後多次
犯行，其時間緊接，犯罪構成要件相同，顯均係基於概括之犯意為之，為連續犯，應
依刑法第五十六條之規定以一罪論，並加重其刑。被告甲○行賄行為與朱仁傑間，有
犯意之聯絡，為共謀共同正犯。又被告甲○，於偵查中已自白犯罪，應減輕其刑，因
以第一審適用修正前貪污治罪條例第十條第二項、第一項、第三項後段、第十六條、
第十七條、刑法第十一條、第二條第一項但書，第二十八條、第三十七條第二項，處
被告有期徒刑二年，褫奪公權一年之判決並無不合，予以維持，將被告之上訴駁回，
雖非無見。惟按行為後法律有變更者，適用裁判時之法律，但裁判前之法律有利於行
為人者，適用最有利於行為人之法律，刑法第二條第一項定有明文。此項從新從輕原
則，於比較時，自應就與罪刑有關之主刑、從刑或刑之加重、減輕或免除等一切情形
，綜其全部之結果，而為比較，再適用最利於行為人之法律。被告犯行賄罪後，貪污
治罪條例已於八十五年十月二十三日修正公布施行，修正後第十一條行賄罪之刑度雖
提高為一年以上七年以下有期徒刑，得併科新台幣三百萬元以下罰金。但其第三項修
正為在偵查或審判中自白者，減輕或免除其刑。而依刑法第六十六條規定，有期徒刑
、拘役、罰金減輕者，減輕其刑至二分之一。但同時有免除其刑之規定者，得減至三
分之二。原判決認被告所犯行賄罪既經在偵查中自白，則依修正後之貪污治罪條例第
十一條第三項規定，得減輕其刑至三分之二，減輕後刑度為四月以上二年四月以下有
期徒刑，較修正前之法律較有利於被告，乃第一審竟認修正前之法律有利於被告而適
用舊法，被告上訴後，原判決不予糾正改判，均有適用法則不當之違法，案經確定，
且不利於被告，爰依刑事訴訟法第四百四十一條、第四百四十三條提起非常上訴，以
資救濟。」等語。
本院按行為後法律有變更者，適用裁判時之法律。但裁判前之法律有利於行為人者，
適用最有利於行為人之法律。刑法第二條第一項著有明文。又對於公務人員關於違背
職務之行為交付賄賂罪，其於修正前貪污治罪條例第十條第一項規定之法定本刑為：
「處一年以上七年以下有期徒刑，得併科新台幣三十萬元以下罰金。」同條第三項復
規定：「犯前二項之罪，於犯罪後六個月內自首者，免除其刑；逾六個月者，減輕或
免除其刑；在偵查或審判中自白者，減輕其刑。」嗣該罪於民國八十五年十月二十三
日經總統令修正公布施行，改列為現行貪污治罪條例第十一條第一項，其法定本刑僅
提高罰金刑，而有期徒刑部分並未修正，為「處一年以上七年以下有期徒刑，得併科
新台幣三百萬元以下罰金。」但同條第三項一併修正為：「犯前二項之罪而自首者，
免除其刑；在偵查或審判中自白者，減輕或免除其刑。」本件被告甲○於犯行賄罪後
，貪污治罪條例有前述修正變更之情事，惟因其於偵查（調查）中自白犯罪，則以適
用新法第十一條第三項後段應「減輕或免除其刑」較為有利，是就上述新舊法有關罪
刑之規定，綜合比較之結果，舊法尚非有利於被告，應以適用修正後之貪污治罪條例
第十一條第一項、第三項論處罪刑最有利於被告。乃第一審法院不察，誤認以適用修
正前貪污治罪條例第十條第一項、第三項論處有利於被告，顯屬適用法則不當之違法
。原審於被告上訴後，未加糾正，仍予維持，駁回被告在第二審之上訴，同屬違誤。
案經確定，且於被告不利，非常上訴意旨執此指摘，洵有理由，應由本院將原判決及
第一審判決關於被告行賄罪刑部分撤銷，另行判決如主文所示，以資糾正。
據上論結，應依刑事訴訟法第第四百四十七條第一項第一款但書，貪污治罪條例第十
一條第一項、第三項後段、第十七條、第十九條，刑法第二十八條、第五十六條、第
二條第一項、第三十七條第二項，判決如主文。
中      華      民      國    八十九    年      七      月      六      日
                              最高法院刑事第八庭
                                  審判長法官  吳  雄  銘
                                        法官  池  啟  明
                                        法官  石  木  欽
                                        法官  郭  毓  洲
                                        法官  吳  三  龍
      右正本證明與原本無異
                                              書  記  官
中      華      民      國    八十九    年      七      月      十      日


司法院資訊處製作；財團法人民間司法改革基金會備份。
